臺灣臺北地方法院民事判決　九十一年度訴字第三九四號
　　原　　　告　維晟資訊股份有限公司
　　法定代理人　乙○○
　　法定代理人　甲○○
右當事人間請求返還支票等事件，本院判決如左：
    主    文
確認被告持有如附表所示支票五紙之支票債權對原告不存在。
被告應將如附表所示之支票五紙返還原告。
訴訟費用由被告負擔。
本判決第二項於原告以新台幣玖拾萬玖仟元或同面額之台灣銀行可轉讓定期存單為被
告供擔保後，得假執行。但被告如於假執行程序實施前以新台幣貳佰柒拾貳萬肆仟柒
佰伍拾元為原告預供擔保後，得免假執行。
原告其餘假執行之聲請駁回。
    事    實
甲、原告方面：
一、聲明：
  (一)先位聲明：
    1.確認被告持有如附表所示支票五紙之支票債權對原告不存在。
    2.被告應返還如附表所示之支票五紙予原告。
    3.願提供現金或等值之台灣銀行可轉讓定期存單為擔保，請准予宣告假執行。
  (二)備位聲明
    1.被告應給付新台幣（下同）二百七十二萬四千七百五十元，及自起訴狀繕本送
      達翌日起至清償日止按週年利率百分之五計算之利息。
    2.願供現金或等值之台灣銀行可轉讓定期存單為擔保，請准予宣告假執行。
二、陳述：
  (一)先位聲明部分：
    原告於民國九十年十月九日向被告購買Lotus  Notes License Clients產品共五
    千套，雙方約定上開產品每套單價為美金三十元，總價金為美金十五萬元（未稅
    ），以同年十月十一日新台幣對美元匯率三十四點六元計算，折合新台幣五百十
    九萬元，並約定於同年月十一日交貨。惟被告於交貨日因被告當時缺少二千五百
    套產品，僅交付二千五百套軟體，並承諾儘速補足，原告信以為真，又因需求孔
    急，原告方基於商情不得已先受領二千五百套，原告並仍依約於九十年十月十一
    日給付現金美金七萬八千七百五十元，同時並交付如附表所示面額各為新台幣五
    十四萬四千九百五十元，發票日為九十年十二月一日，付款人為上海商業儲蓄銀
    行民生分行，付款帳戶為00000000000000之支票五紙予被告收執
    。已交貨部分之買賣債權業經清償而消滅，而剩餘部分之給付義務即陷於給付遲
    延，被告無故拖延，致原告受損甚鉅，被告給付遲延後，原告復於十一月十六日
    再發函催告被告履行交貨義務，被告迄今仍未為給付，顯見被告乃故意不履行債
    務，系爭買賣契約即於九十年十一月十六日解除。而本件給付義務既屬可分，原
    告自得依法催告後為契約之一部解除。今兩造買賣契約既已因解除而消滅，被告
    即再無任何債權存在，原告即有確認判決之法律上利益，當得提起確認之訴，依
    法被告既應負回復原狀之義務，故被告應返還原告所給付之價金支票五紙。
  (二)備位聲明部分：
    原告為保全債權，依法聲請假處分，禁止被告轉讓系爭支票。惟被告仍占有原告
    所交付之貨款支票五紙。系爭五紙支票因並未為禁止背書轉讓之記載，為此，原
    告以備位聲明主張於被告返還支票不能或喪失占有時，請求被告給付支票同額款
    項，共計新台幣二百七十二萬四千七百五十元，爰為備位訴之聲明之請求。
  (三)對被告答辯之陳述：
    原告從未同意先付款再交貨。被告於九十一年十月十一日先交付二千五百套軟體
    後原告方付款，兩造確無先付款再交貨之約定。倘非約定於同年十月十一日交付
    全部貨物，則被告何以當日一併開立二張發票？因當日被告無法交付全部貨物，
    基於商誼，故原告不得已同意其另予補足，但必須在原告要求時立即交付，然至
    九十年十一月十六日原告以書面催告下，仍未交付，被告確有給付遲延之情。被
    告嗣原告一再催告交貨後，方委由郭美絹律師於九十年十一月二十七日函稱：「
    ．．．在本公司全力準備交付貨物之際．．．」反可證被告當時確無貨可交付，
    否則何如所稱遲至同年十一月二十七日所稱仍須全力準備交付貨物？退步言之，
    被告給付貨物，原告方有付款之義務，被告遲至九十年十二月一日亦未交貨，迄
    今亦無能予交貨之證明，況被告已解散，顯已無法履行其交付系爭貨物之能力，
    原告所開立之系爭五紙支票之權利義務關係，即因此等條件未成就而未生效，系
    爭支票債權亦仍屬不存在，否則對原告即屬不公。
三、證據：提出報價單、匯率表、廠商採購單、請購單、進貨單、支票、統一發票、
    律師函等件為證，並聲請訊問證人張文正、黃欽坤。
乙、被告方面：
一、聲明：
  (一)原告之訴及假執行之聲請均駁回。
  (二)如受不利判決，願供擔保請准宣告免為假執行。
二、陳述：本件軟體商品買賣，原告向被告購買系爭軟體產品五千套，囿於原告無法
    一次付清全部貨款之情形下，兩造乃約定分二階段交易，二次付款、二次交貨，
    兩造約定在如附表所示五紙支票兌現時，被告再交付二千五百套貨物，兩造所約
    定第二批交貨日期應為九十年十二月一日，兩造係約定分二次交貨、二次付款，
    原告竟於九十年十一月十六日以律師函誆稱被告遲延交付第二批貨品及主張解除
    契約，並於九十年十一月廿七日具狀向鈞院聲請假處分裁定禁止被告提示前開第
    二批貨款支票，顯見係原告於第二批交貨期日前即藉口違約拒不履行付款義務，
    被告依民法第二百六十四條規定同時履行抗辯權或同法第二百六十五條規定不安
    抗辯權均得主張拒絕自己之給付，且依民法第二百三十五條但書規定，原告既已
    預示拒絕受領被告之給付，被告亦已於九十年十一月廿七日律師函中通知原告將
    繼續履行契約，則依前開民法第二百三十五條但書規定，被告已以通知以代提出
    ，故原告自應負給付系爭第二批貨款之義務。本件原告主張解除契約、確認系爭
    支票債權不存在及請求返還系爭支票，均屬依法無據，另原告備位請求亦屬無理
    由。
三、證據：提出律師函等件為證，並聲請訊問證人陳孟如。
    理    由
一、原告主張原告於九十年十月九日向被告購買Lotus  Notes License Clients產品
    共五千套，約定上開貨物每套單價為美金三十元，總價金未稅前為美金十五萬元
    ，原告向被告採購系爭貨物之初，即約定於九十年十月十一日交付全部五千套軟
    體，惟被告於交貨日僅交付二千五百套軟體，並承諾儘速補足，原告信以為真，
    又因需求孔急，僅得先為一部收受並仍依約給付現金美金七萬八千七百五十元，
    同時並交付如附表所示面額各為新台幣五十四萬四千九百五十元，發票日為九十
    年十二月一日，付款人為上海商業儲蓄銀行民生分行之支票五紙予被告收執。惟
    剩餘之二千五百套貨物，被告一再拖延，原告即於九十年十一月十六日發函催告
    被告履行交貨義務，被告迄今亦仍未給付，原告乃依法解除契約，系爭買賣契約
    即於九十年十一月十六日解除。且原告為保全債權，依法聲請假處分，禁止被告
    轉讓系爭支票，惟被告仍占有原告所交付之貨款支票五紙，原告因而提起本件訴
    訟，訴請判決如原告之聲明。
二、被告則以：原告向被告購買系爭軟體產品五千套，囿於原告無法一次付清全部貨
    款之情形下，兩造乃約定分二階段交易，二次交貨、二次付款，原告於九十年十
    月十一日交付二千五百套，兩造約定在如附表所示五紙支票兌現時，被告再交付
    二千五百套貨物，兩造所約定第二批交貨日期應為同年十二月一日，原告竟於九
    十年十一月十六日以律師函誆稱被告遲延交付第二批貨物及主張解除契約，並於
    九十年十一月廿七日具狀向鈞院聲請假處分裁定禁止被告提示前開第二批貨款支
    票，顯見係原告於第二批交貨期日前即藉口違約拒不履行付款義務，被告依民法
    第二百六十四條規定同時履行抗辯權或同法第二百六十五條規定不安抗辯權均得
    主張拒絕自己之給付，且依民法第二百三十五條但書規定，原告既已預示拒絕受
    領被告之給付，被告亦已於九十年十一月廿七日律師函中通知原告將繼續履行契
    約，則依前開民法第二百三十五條但書規定，被告已以通知以代提出，故原告自
    應負給付系爭第二批貨款之義務。本件原告主張解除契約、確認系爭支票債權不
    存在及請求返還系爭支票，均屬依法無據，另原告備位請求亦屬無理由等語，資
    為抗辯。
三、原告主張原告於九十年十月九日向被告購買Lotus  Notes License Clients產品
    共五千套，約定上開貨物每套單價為美金三十元，總價金未稅前為美金十五萬元
    ，含百分之五營業稅後為美金十五萬七千五百元，其中二千五百套貨物係約定於
    同年月十一日交貨，被告嗣於同年月十一日交付上開貨物二千五百套，原告於同
    日給付被告美金七萬八千七百五十元，同時並交付如附表所示面額各為新台幣五
    十四萬四千九百五十元之支票五紙予被告收執，被告迄今未將其餘之二千五百套
    貨物交付原告之事實，為被告所不爭執，且據原告提出報價單、匯率表、廠商採
    購單、請購單、進貨單各一紙、支票五紙、統一發票二紙等件為證，堪信為真實
    。
四、至於原告主張系爭未交付之二千五百套貨物部分，亦係約定被告應於同年十月十
    一日交貨，詎被告遲延未付，業經原告依法解除該部分之買賣契約等情，為被告
    所否認，並辯稱：兩造約定在如附表所示五紙支票兌現時，被告再交付二千五百
    套貨物，兩造所約定第二批交貨日期為同年十二月一日云云，是本件應審究者，
    為兩造就系爭未交付之二千五百套貨物之交貨日，究係約定原告主張之九十年十
    月十一日或被告主張之同年十二月一日？原告解除系爭二千五百套貨物之買賣契
    約是否合法？
  (一)按解釋契約，固須探求當事人立約時之真意，不能拘泥於契約之文字，但契約文
    字業已表示當事人真意，無須別事探求者，即不得反捨契約文字而更為曲解。最
    高法院著有十七年上字第一一一八號判例可資參照。查原告主張兩造約定於九十
    年十月十一日交付全部五千套軟體之事實，業據其提出廠商採購單一件為證，該
    廠商採購單上明確記載五千套軟體之預定交貨日期為九十年十月十一日，並經被
    告之法定代理人甲○○於其上簽名並蓋被告公司章確認，堪認兩造約定五千套之
    軟體之交貨期均係九十年十月十一日。被告雖辯稱：兩造約定在如附表所示五紙
    支票兌現時，被告再交付第二批二千五百套貨物，兩造所約定第二批交貨日期為
    同年十二月一日云云，證人陳孟如固證稱：「．．．因為當初原告急著要二千五
    百套，十月八日以後沒過幾天就交貨了，另一半原告就說沒那麼急著要，在第二
    次付款（十二月一日）以後就交另外一半的貨。」云云，然與證人黃欽坤證述：
    「（有無約定要等到十二月一日支票兌現後才交貨？）沒有。」等語，及證人張
    文正證述貨到才付款之情節均不符，且證人陳孟如之證詞與上開廠商採購單之記
    載不符，又其被詢及「因為後來授權有問題，被告無法取得二千五百片的貨，所
    以才會遲延，並且沒有辦法給付？」之問題時，其僅答稱：「這是很複雜問題，
    不是很單純，並不是我訂貨你要不要賣的問題，這是很多商業機密的問題，我覺
    得我不應該回答這個問題，開會那一天據我所知他們有討論過這樣的事。」，證
    人陳孟如之證詞有偏頗迴護被告之虞，其證詞自不足以推翻上揭廠商採購單上有
    關交貨日之明確記載，應認兩造約定五千套之軟體之交貨期均係九十年十月十一
    日。被告就其主張兩造約定在如附表所示五紙支票兌現時，被告再交付第二批二
    千五百套貨物，兩造所約定第二批交貨日期為九十年十二月一日云云，復未能舉
    證證明以實其說，被告上開所辯，自不足採。
  (二)次按契約當事人之一方遲延給付者，他方當事人得定相當期限催告其履行，如於
    期限內不履行時，得解除其契約。民法第二百五十四條定有明文。本件兩造買賣
    五千套軟體約定之交貨日期為九十年十月十一日乙節，已詳如前述，而被告僅於
    九十年十月十一日交付其中二千五百套，其餘二千五百套則未於給付，嗣原告於
    同年十一月十六日以南國字第○六二號律師函催告被告於三日內依約交貨，逾
    期未交貨，則以該函為解除未履行部分買賣契約之通知，被告並於同年十一月十
    九日收受該函後，迄今仍未交付其餘之二千五百套軟體等情，亦為被告所不爭執
    ，且據原告提出上開函文暨掛號郵件收件回執為證，堪認系爭未交付之二千五百
    套軟體部分買賣契約，業於同年十一月二十三日解除。系爭契約既經合法解除，
    被告嗣以原告於同年十一月二十七日聲請假處分為由主張同時履行抗辯或不安抗
    辯，並主張其於同年十一月二十七日律師函以通知代提出云云，均無足憑採。從
    而，原告請求確認被告持有如附表所示支票五紙之支票債權對原告不存在，應屬
    有據。
五、按契約解除時，當事人雙方回復原狀之義務，除法律另有規定或契約另有訂定外
    ，依左列之規定：一由他方所受領之給付物，應返還之。民法第二百五十九條第
    一款定有明文。系爭被告未交付之二千五百套軟體部分買賣契約，既經原告合法
    解除，原告依上開規定，請求被告返還如附表所示之支票五紙，自屬有據，應予
    准許。
六、綜上所述，原告請求確認被告持有如附表所示支票五紙之支票債權對原告不存在
    ，及請求被告返還如附表所示之支票五紙，為有理由，應予准許。又本件原告先
    位之訴，既為有理由，則其備位聲明，即無庸加以審究，併予敘明。
七、本件為判決之基礎已臻明確，兩造其餘主張陳述並所提證據，經審酌後，認均與
    本件之結論不生影響，爰不再一一論述，附此敘明。
八、原告及被告分別陳明願供擔保，聲請宣告假執行或免為假執行，爰就如主文第二
    項所示被告應將如附表所示支票五紙返還原告勝訴部分，分別酌定相當之擔保金
    額准許之；至於原告訴請確認被告持有如附表所示支票五紙之支票債權對原告不
    存在勝訴部分，為確認判決，自不得為假執行之宣告，此部分其假執行之聲請，
    與法不合，不應准許。
九、結論：本件原告之訴為有理由，依民事訴訟法第七十八條、第三百九十條第二項
    、第三百九十二條，判決如主文。
中　　　華　　　民　　　國　　九十一　　年　　　十　　　月　  二十九　　日
                                              法      官  羅富美
右為正本係照原本作成
如對本判決上訴，須於判決送達後廿日內向本院提出上訴狀
中　　　華　　　民　　　國　　九十一　　年　　　十　　　月　  二十九　　日
　　　　　　　　　　　　　　　　　　　　　　　法院書記官　郭錦賢
